【裁判字號】    89,簡上,46
【裁判日期】    890607
【裁判案由】    給付票款
【裁判全文】
臺灣士林地方法院民事判決  八十九年度簡上字第四十六號
    上  訴  人  甲○○
    訴訟代理人  劉桂君律師
    複  代理人  黃永琛律師
    被上訴人    丙○○○    住.
    訴訟代理人  乙○○      住.
右當事人間請求給付票款事件，上訴人對於中華民國八十九年一月二十七日本院內湖
簡易庭八十八年度湖簡字第七四七號第一審判決提起上訴，本院判決如左：
    主  文
原判決廢棄。
被上訴人在第一審之訴駁回。
第一、二審訴訟費用由被上訴人負擔。
    事  實
甲、上訴人方面：
  一、聲明：如主文所示。
  （一）原判決廢棄。
  （二）右廢棄部分，被上訴第一審之訴駁回。
  （三）第一、二審訴訟費用由被上訴人負擔。
  二、陳述：除與原審宣示判決筆錄所載者相同茲予引用外，補稱：
  （一）被上訴人所執有之系爭支票既是上訴人委由訴外人魏志強持以對外調現週轉
        ，經魏志強委由高菊英對外調現週轉，而高菊英乃持系爭支票向被上訴人借
        款，上開事實並為被上訴人所明知，詎被上訴人並未交付借款，而魏志強及
        高菊英既係代理上訴人向被上訴人調現，則兩造顯為直接前後手，上訴人依
        票據法第十三條反面解釋即得以原因關係對抗執票之被上訴人，被上訴人既
        未交付借款予上不人，自不得行使票據權利至為明顯。
  （二）魏志強既未同意代高菊英清償債務，而被上訴人又未交付借款予魏志強，顯
        係以無對價取得系爭支票，依票據法第十四條第二項之規定，被上訴人不得
        享有優於魏志強之權利，上訴人既因委任魏志強調現，而因魏志強未交付借
        款，上訴人自得拒絕被上訴人之請求。
  （三）縱高菊英非上訴人之代理人，然其所持系爭支票既已向被上訴人表明代上訴
        人調現，被上訴人並同意借款而收受系爭支票，嗣始片面主張以上開支票抵
        償與高菊英之借款債權債務，上訴人自得依票據法第十三條但書，以高菊英
        未交付借款之抗辯事由對抗被上訴人。
  （四）被上訴人辯稱系爭支票係訴外人高菊英向其借款時交付，顯非實在，因系爭
        支票魏志強係於八十七年十二月底始交付予高菊英對外調現，尤其高菊英向
        被上訴人借款時，已將房地設定抵押權予被上訴人作為擔保，殊無再以客票
        予被上訴人擔保之理。
  （五）高菊英所持系爭支票係代魏志強向被上訴人調現，而被上訴人未交付借款，
        魏志強自得對被上訴人請求返還系爭支票，且魏志強已將對被上訴人返還票
        據之請求權讓與上訴人，並通知被上訴人，上訴人既得請求被上訴人返還系
        爭支票，自無庸給付票款予被上訴人。
  （六）退步言之，高菊英表明代魏志強調借之旨而將系爭支票向被上訴人調現，縱
        認不是代理，然既非以清償之意思而交付本件支票，被上訴人若不交付借款
        ，即應返還支票，片面押收本件支票，嗣又未聲請法院處理，不符民法第一
        百五十二條自助行為之規定，其占有本件支票已非合法，是以被上訴人押收
        本件支票以抵償自己與高菊英之債權債務亦非合法。
  三、證據：援用原審之立證方法，並提出讓與書影本一紙。
乙、被上訴人方面：
  一、聲明：駁回上訴。
  二、陳述：除與原審宣示判決筆錄所載者相同茲予引用外，補稱：
  （一）訴外人高菊英將系爭支票交予被上訴人時，並未表示係受魏志強之託欲向被
        上訴人借款，亦未表示係受上訴人之託欲向被上訴人借款，上訴人辯稱魏志
        強及高菊英係代理伊向被上訴人調現，且為被上訴人所明知云云，並非事實
        。
  （二）系爭支票並未記載受款人，係屬無記名支票，上訴人簽發並交付系爭支票予
        魏志強，不論其所稱係委託魏志強對外調現之情是否屬實，魏志強因取得系
        爭支票之占有，已屬支票權利人，魏志強嗣於系爭支票背書並交付予高菊英
        ，高菊英占有該支票時即為票據權利人，高菊英再將系爭支票交予被上訴人
        ，被上訴人亦因此為票據權利人，是被上訴人係自票據權利人高菊英處取得
        支票，並非自魏志強處取得，從而魏志強所稱系爭支票委由高菊英對外調現
        而交付之詞是否屬實，均無從執以對抗被上訴人，上訴人為發票人，更無從
        執此以對抗被上訴人，被上訴人既自有權處分之高菊英處取得系爭支票，即
        非惡意或重大過失而取得，自得享有票據權利。
  （三）高菊英積欠被上訴人會款及借款，雖曾由其夫提供坐落新竹縣關西鎮○○路
        十五巷十一號八樓房屋及基地持分為被上訴人設定第二順位抵押權，但因該
        房地前已由中國國際商業銀行股份有限公司設定最高限額新臺幣（下同）五
        百萬元之第一順位抵押權，以該房地之價格，第一順位之抵押債權已難以滿
        足，被上訴人之抵押債權更無從獲得清償。
  （四）魏志強於系爭支票背書而未載背書人姓名交付予高菊英，高菊英即占有支票
        為票據權利人，高菊英再將支票交付被上訴人，被上訴人亦因占有該票而為
        票據權利人，被上訴人既非押收上訴人之支票，亦非押收魏志強之支票，無
        不得對上訴人主張票據權利之理。
  三、證據：援用原審之立證方法，並提出土地暨建物登記謄本各一份、臺灣新竹地
      方法院八十九年四月二十五日通知一份。
    理  由
一、本件被上訴人起訴主張：其執有由上訴人所簽發，面額一百二十萬元，發票日為
    八十八年六月二十日、付款人為臺灣土地銀行信義分行之支票（下稱系爭支票）
    一紙，屆期於八十八年六月二十四日提示竟遭退票等情，爰訴請上訴人給付票款
    ，及自八十八年六月二十四日起至清償日止按週年利率百分之六計算之利息；上
    訴人則以：系爭支票係上訴人於八十七年十二月間簽發，交予訴外人魏志強，委
    由魏志強調現，再經魏志強委由高菊英對外調現，高菊英乃持系爭支票向上訴人
    借款，詎上訴人並未交付借款，顯係惡意且無對價取得票據，不得享有優於前手
    之權利，而其前手既未取得票據權利，自不得享有本件票據權利等語置辯。
二、被上訴人主張執有系爭由上訴人所簽發之支票，經遵期提示後竟遭退票之事實，
    業據提出與其所述相符之系爭支票暨退票理由單影本各一份為證，並為上訴人所
    不爭執，堪信為真實。至上訴人抗辯系爭支票係其交予訴外人魏志強，委託其調
    現，其不認識被上訴人，被上訴人取得系爭支票並無對價一節，則為被上訴人所
    否認，辯稱：系爭支票係訴外人高菊英所交付，訴外人高菊英將系爭支票交予被
    上訴人時，並未表示係受魏志強之託欲向被上訴人借款，亦未表示係受上訴人之
    託欲向被上訴人借款，而其則以該支票用以抵償高菊英對其所負之會款債務等情
    ，是本院所應審究者為被上訴人究如何取得系爭支票。經查：證人魏志強證稱：
    「‧‧‧翁叫我調現，我就交給高，委託高調現，當時翁不知道我委託高調現，
    支票後面背書是高叫我背書，我才背書，但高一直沒有將現金交給我，後來翁要
    求我交付現金，後來我找高菊英亦要不到錢‧‧‧」等語（見原審八十九年一月
    十三日言詞辯論筆錄）；另證人高菊英則證稱：「是八十七年十二月底魏表示急
    用要我調現，要調一百十萬元，利息看對方如何算再回答，我就向原告詢問有無
    錢可以調，後來原告拿去照會，十幾分鐘後表示利息要三分半，我本來說要問魏
    利息可不可以，原告就說不用問了，他說他女兒拿去了，要抵帳。」、「八十七
    年八月二十五日原告標得尾會，我被倒會，我是會首，他表示會錢要借我，會錢
    是八十二萬多，我另外有新房子有設定六百萬的抵押給他，另外他又給我十多萬
    補足一百萬，利息每月二萬元，房子設定抵押是在八月底，系爭支票調現時，欠
    原告的錢還沒還他，但在八月至十二月我均有付利息給原告」等語（見原審八十
    九年一月十三日言詞辯論筆錄），足認系爭支票係上訴人簽發後交予訴外人魏志
    強，委其代為調現，魏志強於八十七年十二月間，再持系爭支票交予高菊英，並
    應高菊英之要求，於系爭支票背書後，委由高菊英代為調現，高菊英交付系爭支
    票予被上訴人之際，確表明係為魏志強借款之意，是高菊英僅係魏志強之代理人
    ，執系爭支票代魏志強向被上訴人借款，然被上訴人並無借款予魏志強之意，雙
    方就消費借貸之事並未達成合意，且魏志強既於系爭支票背書，而委由其代理人
    高菊英將系爭支票轉讓交付予被上訴人，自應對被上訴人負票據責任，則被上訴
    人之前手為魏志強亦堪認定。
三、按無對價或以不相當之對價取得票據者，不得享有優於其前手之權利，票據法第
    十四條定有明文。魏志強委由高菊英執系爭支票向被上訴人借款，然被上訴人並
    未與魏志強成立消費借貸契約前已認定，是被上訴人係無對價而取得系爭支票至
    明。至被上訴人雖辯稱係以系爭支票抵償高菊英對其之會款債務，然高菊英係以
    魏志強代理人之身份執有系爭支票，高菊英並非票據權利人，自無從執該票清償
    債務，且高菊英亦無以該票清償其與被上訴人間會款債務之意，被上訴人自無從
    逕將該票用以清償高菊英所欠會款債務。又查：上訴人係委由魏志強執系爭支票
    代為借款，魏志強並未借得款項交予上訴人，業經魏志強證述屬實，魏志強自不
    得請求上訴人給付票款，被上訴人係無對價自魏志強處取得系爭支票前已認定，
    自不得享有優於前手魏志強之權利，魏志強既不得請求上訴人給付票款，從而被
    上訴人請求上訴人給付票款亦屬無據，原審認被上訴人請求有理由而為被上訴人
    勝訴之判決，尚有未洽，上訴意旨指摘原判決不當，求予廢棄改判，為有理由，
    爰由本院予以廢棄改判，如主文第二項所示。
四、因本案事證已臻明確，兩造其餘主張陳述及所提之證據，均毋庸再予審酌，附此
    敘明。
五、據上論結，本件上訴為有理由，依民事訴訟法第四百三十六條之一第三項、第四
    百五十條、第七十八條，判決如主文。
中      華      民      國    八十九    年      六      月      七      日
                            臺灣士林地方法院民事第一庭
~B審判長法官  陳介源
~B法      官  蔡文育
~B法      官  方彬彬
右為正本係照原本作成。
本判決不得上訴。
中      華      民      國    八十九    年      六      月      九      日
~B法院書記官  王琍瑩


司法院資訊處製作；財團法人民間司法改革基金會備份。
